【裁判字號】    92,台上,1020
【裁判日期】    920306
【裁判案由】    誣告
【裁判全文】
最高法院刑事判決                              九十二年度台上字第一○二○號
    上訴人即被
    告兼反訴人  甲 ○ ○
    自  訴  人
    兼反訴被告  洪 金 梅
                歐陽惠璐
                張 豐 麟
右上訴人因與自訴人等互訴誣告案件，不服台灣高等法院中華民國九十一年九月四日
第二審更審判決（九十年度上更(二)字第一一七五號，自訴案號：台灣台北地方法院八
十四年度自字第一三五四號），提起上訴，本院判決如左：
    主  文
原判決關於甲○○部分撤銷，發回台灣高等法院。
其他上訴駁回。
    理  由
一關於發回部分（即甲○○誣告部分）：
本件原判決認定上訴人甲○○與自訴人洪金梅均為協長企業有限公司（下稱協長公司
）之股東，雙方因公司帳目問題積怨，上訴人竟於民國八十一年四月九日捏詞向台灣
台北地方法院檢察署提出告訴，誣指洪金梅於七十九年十二月二十五日未經同意，擅
自盜用公司股東林一峰印章，偽造協長公司股東同意書，將原股東林一峰一百萬元（
新台幣，下同）股份轉讓予洪金梅，嗣該案經檢察官偵查終結並提起公訴後，經台灣
台北地方法院、台灣高等法院分別以八十二年度訴字第三一六九號、八十三年度上訴
字第六四四五號判決無罪確定等情。因而將第一審關於諭知上訴人無罪之判決撤銷，
改判論處上訴人意圖他人受刑事處分，向該管公務員誣告罪刑，固非無見。
惟查：(一)、誣告罪之成立，以虛構事實為要件，若因疑生誤而為申告，縱不能證明其
所訴為真實，致被訴人不負刑責，告訴人本缺乏誣告之故意，亦不能成立誣告罪名。
依原判決所載之事實，係認定上訴人捏詞向檢察官提出告訴，誣指洪金梅於七十九年
十二月二十五日未經同意，擅自盜用公司股東林一峰印章，偽造協長公司股東同意書
，將原股東林一峰一百萬元股份轉讓予洪金梅。然理由欄內僅說明上訴人早知悉洪金
梅為協長公司之合法股東而已，對於洪金梅究竟有無盜用林一峰之印章？有無偽造七
十九年十二月二十五日之協長公司股東同意書？及上訴人是否明知洪金梅未盜用林一
峰之印章偽造該協長公司股東同意書？等重要事項，均未說明其所憑之證據及認定之
理由，自有理由不備之違誤。(二)、證據雖已調查，而其內容尚未完全明瞭者，即與未
經調查無異，如遽行判決，仍屬應於審判期日調查之證據未予調查。原審雖向台北市
政府函請檢送協長公司登記資料中，有該公司七十九年十二月二十五日之股東同意書
，記載原股東林一峰出資一百萬元全部讓由洪金梅承受，及包括上訴人與林一峰在內
之所有原股東、新股東蓋章之事實（見原審上更(二)卷第九十五頁），但上訴人既辯稱
：「公司被變更股東的過程，我在國外，……」等語（見同上卷第五十二頁之後，漏
未編頁數之筆錄），如果屬實，則該同意書何人制作，其上之公司及上訴人印章何人
所蓋？其他原股東及新股東之印章，又係何人所蓋？其制作同意書、蓋章及申請變更
登記之過程如何？凡此事項，與上訴人就該股東同意書之制作有無親歷其事及是否虛
構事實有誣告之故意，至有關連，尚未完全明瞭，均有深入查明之必要，原審未切實
查明，遽行判決，亦有調查職責未盡之違誤。上訴意旨指摘原判決此部分不當，非全
無理由，應認此部分仍有撤銷發回更審之原因。至於原判決就上訴人不另為無罪諭知
之部分，基於審判不可分之原則，併予發回，附此敘明。
二關於駁回部分（即反訴被告部分）：
本件原判決以上訴人即反訴人甲○○在第一審反訴意旨略以：反訴被告即自訴人洪金
梅、歐陽惠璐、張豐麟三人侵占案件雖受無罪之判決，然反訴人所訴均非全屬虛構不
實，竟自訴反訴人犯誣告罪嫌，因認反訴被告三人涉有誣告罪嫌。惟查反訴被告等係
因前被訴侵占等案件獲判無罪，而認上訴人係誣告，既有獲判無罪判決為憑，其等提
起自訴並非無據，主觀上顯無使他人受刑事處分虛構事實之意圖，自難成立誣告罪。
因而以第一審綜合調查證據之結果，認無積極證據足以證明反訴被告等犯罪，諭知無
罪之判決，尚無不合，予以維持，駁回上訴人在第二審之上訴，經核於法並無違誤。
上訴意旨略稱：張豐麟、歐陽惠璐等侵占案，尚在台灣高等法院九十一年度重上更(三)
字第五十八號案審理中，並非獲判無罪確定，且原審對於渠等串交匯款侵占有利於上
訴人之證據，未加調查說明，顯屬違法等語。然按誣告罪之成立，以虛構事實為要件
。上訴人告訴反訴被告等侵占案，既有獲判無罪之事實，縱案未判決確定，則其等持
以自訴上訴人誣告，即非全然無據，尤無虛構事實可言，自與誣告罪之成立要件不合
。至於反訴被告等在另案審理之侵占案件，是否有利於上訴人證據之情形，與反訴被
告等有無虛構事實成立誣告罪無涉，原審縱未加以調查說明，仍與判決之主旨不生影
響。上訴意旨徒憑己見，就原判決關於諭知反訴被告等無罪部分，任意指摘違法，難
謂有理由，應予駁回。
據上論結，應依刑事訴訟法第三百九十七條、第四百零一條、第三百九十六條第一項
，判決如主文。
中      華      民      國    九十二    年      三      月      六      日
                              最高法院刑事第八庭
                                  審判長法官  莊  登  照
                                        法官  洪  明  輝
                                        法官  黃  一  鑫
                                        法官  魏  新  和
                                        法官  林  秀  夫
      右正本證明與原本無異
                                              書  記  官
中      華      民      國    九十二    年      三      月     十一     日


司法院資訊處製作；財團法人民間司法改革基金會備份。
